臺灣高等法院民事判決
                                      107年度上字第831號
上  訴  人  張碧娟  
訴訟代理人  張相源  
            林辰彥律師
複  代理人  張理樂律師
            許凱傑律師                      
            黃淑怡律師        
被  上訴人  林廷繼  
            陳鳳微  
            林澤暉  
            林瑋陞  
共      同
訴訟代理人  楊傳珍律師
複  代理人  高郁婷  

上列當事人間請求給付票款等事件，上訴人對於中華民國107年4
月18日臺灣臺北地方法院105年度訴字第684號第一審判決提起上
訴，並為訴之追加，本院於109年5月6日言詞辯論終結，判決如
下：
    主  文
上訴、追加之訴及假執行之聲請均駁回。
第二審（含追加之訴）訴訟費用，由上訴人負擔。
    事實及理由
壹、程序方面：
    按在第二審為訴之變更或追加，非經他造同意，不得為之。
    但請求之基礎事實同一者，不在此限，民事訴訟法第446條
    第1項、第255條第1項第2款定有明文。本件上訴人於原審依
    民法第433條、合夥、票據、侵權行為之法律關係及租約之
    約定，請求被上訴人林廷繼、陳鳳微、林澤暉、林瑋陞（下
    合稱被上訴人）連帶給付其新臺幣（下同）451萬元。嗣上
    訴人提起一部上訴，請求林廷繼、陳鳳微連帶給付其451萬
    元，及林澤暉、林瑋陞應就其中37萬5000元部分與林廷繼、
    陳鳳微連帶給付（見本院卷㈠第581頁、本院卷㈡第75頁），
    另本於同一聲明，對林廷繼、陳鳳微追加依民法第1148條、
    第1153條、第432條為請求（就原審依民法第433條及合夥、
    票據法律關係所為請求，於本院不再主張，見本院卷㈡第76
    至77頁）。核其追加之訴與原訴之主張，均本於本件火災事
    故所為之請求，其基礎事實同一，被上訴人雖不表同意，然
    合於前開規定，應予准許。至上訴人於民國108年10月16日
    綜合言詞辯論意旨狀，雖就各項請求均記載對於林澤暉、林
    瑋陞不擬請求之等語（見本院卷㈠第594至597頁），然未具
    體表明撤回對於林澤暉、林瑋陞上訴之意，經本院闡明後（
    見本院卷㈠第602頁），上訴人於108年11月19日準備程序期
    日及提出補充辯論意旨狀為更正（見本院卷㈠第637、639至6
    46頁），是上訴人並未撤回對於林澤暉、林瑋陞之上訴，合
    先陳明。　　
貳、實體方面：　　
一、上訴人主張：伊為門牌號碼桃園市○○區○○路0000號未辦保存
    登記房屋（下稱OOOO號房屋）之所有權人，前將該房屋前棟
    （下稱系爭建物）出租予訴外人林義誠經營誠暉企業社使用
    ，雙方簽訂租賃契約（下稱系爭租約），約定租期自103 年
    3 月29日起至105 年3 月30日止，每月租金7 萬元，詎系爭
    建物於104 年6 月28日清晨發生火災（下稱系爭火災），起
    因係林義誠吸煙所致，現場並有其使用之易燃物品乙炔鋼瓶
    ，林義誠承租系爭建物依約負有善良管理人之注意義務，竟
    疏於注意，致菸蒂、火花引發系爭火災，林義誠且因吸毒致
    精神不佳逃生不及而死亡，系爭火災造成系爭建物燒毀，並
    延燒至伊出租予訴外人羚洋科技股份有限公司（下稱羚洋公
    司）之OOOO號房屋後棟（下稱後棟建物）屋頂，伊因而受有
    損害，林廷繼、陳鳳微為林義誠繼承人，應就伊所受系爭建
    物修復費用217 萬5000 元（系爭建物1、2樓建坪共145 坪
    ，每坪修復費用1萬5000 元，合計217萬5000 元）、租金56
    萬元（自104 年8 月1 日起至105 年3 月30日止，共8 個月
    ，合計租金56萬元）、違約金56萬元（依所欠房租1倍計算
    ）、重建期間回復費用84萬元（自105 年4 月 21日起算至
    修復時止，需費時1 年，每月租金7萬元，合計84萬元）、
    後棟建物屋頂修繕費用37萬5000 元，合計451萬元（217 萬
    5000 元＋56萬元＋56萬元＋56萬元＋84萬元＋37萬5000 元＝451
    萬元）之損害，負連帶賠償責任，林澤暉、林瑋陞共同經營
    誠暉企業社，疏未注意防止系爭火災之發生，有重大過失，
    應就後棟建物屋頂修繕費用37萬5000 元之損害，與林廷繼
    、陳鳳微連帶賠償等情（未繫屬本院者，不贅述之）。原審
    為上訴人敗訴之判決，上訴人不服，提起一部上訴。並於本
    院追加依民法第1148條、第1153條、第432條之規定，為同
    一聲明之請求（上訴人雖追加依民法第1153條規定為請求，
    然並無此部分之追加聲明〈見本院卷㈡第116頁）。上訴及追
    加聲明：㈠原判決關於駁回上訴人後開第二項之訴部分，及
    該部分假執行之聲請暨訴訟費用之裁判，均廢棄；㈡林廷繼
    、陳鳳微應連帶給付上訴人451萬元，林澤暉、林瑋陞應就
    其中37萬5000 元與林廷繼、陳鳳微連帶給付；㈢願供擔保請
    准宣告假執行。
二、被上訴人則以：系爭火災經桃園市政府消防局（下稱消防局
    ）人員調查鑑識結果，作成火災原因調查鑑定書（下稱鑑定
    書），研判起火原因雖為「不排除遺留火種引發火災之可能
    性」，惟亦表明「發火源若為菸蒂時，火災發生同時即已碳
    化燒失，而鑑定書編號87所呈現之煙蒂外觀無火場中受燻燒
    痕跡，研判並非造成本案火災之煙蒂；而乙炔鋼瓶為不可燃
    物」，且民法第434條已減輕承租人之注意義務，上訴人對
    於林義誠就系爭火災之發生有故意或重大過失責任，並未舉
    證證明，林澤暉、林瑋陞亦未與之共同經營誠暉企業社，上
    訴人依民法第184條、第185條、第432條規定為請求，已屬
    無據；又系爭建物為違建，上訴人不得再為重建，即不得請
    求重建費用，系爭建物及後棟建物為同一門牌，於104年之
    課稅現值為9萬2900元，上訴人請求系爭建物修復費用217 
    萬5000元及後棟建物屋頂修繕費用37萬5000 元，亦屬過高
    ，況上訴人已將坐落土地出租供停車場使用，並未受有損害
    ，伊於系爭火災發生後，已與上訴人於現場達成終止租約之
    合意，上訴人遲至105年7月始拆除系爭建物，不得請求自10
    4 年8 月1 日起至105 年3 月30日止共8 個月之租金56萬元
    ，亦不得以伊等未交還系爭建物為由，請求違約金56萬元等
    語，資為抗辯。並答辯聲明：㈠上訴駁回；㈡如受不利判決，
    願供擔保請准宣告免為假執行。
三、查，上訴人為OOOO號房屋之所有權人，前將該屋前棟即系爭
    建物出租予林義誠經營誠暉企業社使用，雙方簽訂系爭租約
    ，約定租期自103 年3 月29日起至105 年3 月30日止，每月
    租金7 萬元，陳鳳微開立支票號碼為FA0000000 至FA000000
    0 之7紙支票（下合稱系爭支票）欲擔保系爭租約自104 年8
     月起至105 年2 月止之租金，系爭支票均因存款不足及拒
    絕往來為由，而遭退票；又系爭建物於104 年6 月28日清晨
    發生系爭火災，林義誠因逃生不及而死亡，林廷繼、陳鳳微
    並向原審法院陳報遺產清冊（104年度司繼字第1439號，下
    稱繼承事件），為林義誠之繼承人；上訴人前對羚洋公司提
    起損害賠償訴訟，經原審法院簡易庭以105年度北簡更㈠字第
    3號民事判決上訴人敗訴確定（下稱另案）之事實，為兩造
    所不爭執，並有系爭租約、支票暨退票理由單及另案民事判
    決為據（見原審調字卷第16頁、原審卷㈠第34頁、本院卷㈠第
    139至147頁），且經本院調取繼承事件、另案卷宗核閱無誤
    （見本院卷㈠第255、633頁），堪信為真實。
四、系爭火災發生原因為何？　　
　㈠按當事人主張有利於己之事實者，就其事實有舉證之責任，
    民事訴訟法第277條定有明文。本件上訴人主張系爭火災為
    林義誠吸菸所致，現場並有其使用之易燃物品乙炔鋼瓶，因
    菸蒂、火花致發生系爭火災乙節，為被上訴人所否認，自應
    由上訴人就前開主張有利於己之事實，負舉證責任。
　㈡上訴人雖舉鑑定書為據，主張系爭火災發生之原因係林義誠
    吸菸及使用乙炔鋼瓶產生火花所致云云。惟查，系爭火災於
    104 年6 月28日清晨4時55分發生後，消防局派員勘查現場
    ，並於同年7月13日制作鑑定書記載略以：「現場跡證鑑定
    結果：證物1（OOOO號誠暉企業社北側東端處之屍體衣物燃
    燒殘餘物）及證物2（OOOO號誠暉企業社北側中央一端處之
    燃燒殘餘物及地板）以GC-MS（氣相層析質譜儀）鑑析，於
    證物中均未檢出石油系易燃液體」、「起火原因不排除遺留
    火種引發火災之可能性」，有消防局105 年 3 月31日桃消
    調字第1050012027號函附之鑑定書可參（見原審卷㈠第51頁
    反面），是鑑定書就系爭火災發生原因係載為「不排除遺留
    火種引發火災之可能性」，並未指明該遺留火種即菸蒂、乙
    炔鋼瓶之火花所產生。又消防局對於系爭火災原因之前開研
    判，係排除自燃性物質引火、外人侵入縱火、配電箱或變壓
    器之電器、炊事不慎等因素後，依遺留火種之燃燒特性，綜
    合研判不排除遺留火種之可能性，尚無疑義，惟對於起火處
    附近之物品擺設情形，並無法依鑑定書現場平面圖中予以釐
    清，且依卷證起火處碳化物品照片，亦無法據以辨認原放置
    於起火處附近之物品，另起火處之發火源若為菸蒂時，火災
    發生同時即已碳化燒失，鑑定書照片編號87所呈現之煙蒂外
    觀無火場中受燻燒痕跡，研判並非造成本案火災之煙蒂，而
    乙炔鋼瓶為不可燃物，外觀呈受燒變色之情形，並殘留於現
    場，消防局依據現場火源及鑑定書關係人陳述，研判本案之
    起火原因為不排除火種遺留等情，復有內政部消防署107年1
    2月19日消署調字第1070012035號函、108年5月16日消署調
    字第1080003630號函可據（見本院卷㈠第335、545頁），是
    依內政部消防署函覆內容，亦無法辨認原放置於起火處附近
    之物品，仍未認定系爭火災為菸蒂、乙炔鋼瓶之火花所致。
    又參以證人鄭智遠即消防局火災鑑識科科員於原審到庭證述
    略以：「系爭火災事故發生原因係已排除自燃性物質、外人
    侵入、配電箱及變壓器及炊事引發火災之可能，惟勘查現場
    有乙炔鋼瓶，依關係人談話筆錄，現場若有人抽菸，菸蒂處
    理都是丟在地上，且現場有使用乙炔鋼瓶進行焊接工作的可
    能，故不排除菸蒂或焊接火星引起火災，但究竟是何人或是
    哪一個原因引起火災無法確認；本件是用排除法，歸納出起
    火原因是菸蒂或焊接火星的可能性較高，但有無其他可能，
    因現場燒毀嚴重，沒有看到其他跡證無法判斷」等語（見原
    審卷㈡第31頁反面至32頁反面），可知鑑定書就系爭火災發
    生原因稱「不排除遺留火種引發火災之可能性」，係因僅能
    以歸納方式將各種原因排除後，不排除遺留火種引發火災之
    可能，但有無其他可能，既因現場燒毀嚴重而無法判斷，自
    不得據而推論起火原因為菸蒂、乙炔鋼瓶之火花造成。且依
    鑑定書所載「依據微小火源（菸蒂或焊渣等）燃燒特性，微
    小火源無法立即引燃可燃物之燃燒，其初期須經過一段必要
    之醞釀時間，方可著火引燃可燃物造成火災」內容（見原審
    卷㈠第51頁），及證人鄭智遠到庭證述略以：「一般來說菸
    蒂引起火災快的話3 、5 分鐘，慢的話10幾個小時也有，要
    看環境狀況而論；現場已經燒燬了，無法回復當時的狀況，
    所以無法判斷如果有煙蒂存留，多久會引起火災」等語以觀
    （見原審卷㈡第31頁），足見鑑定書及前開證人所指之系爭
    火災可能原因，雖不排除遺留火種引發，然該遺留火種至引
    發火災所需時間，無法確定，從火災事故發生前3 、5 分鐘
    至10餘小時，皆有可能，前開期間非短，亦無從判斷為何人
    造成，是鑑定書不足採為有利於上訴人之認定，系爭火災之
    起火原因尚有不明，上訴人就其主張系爭火災係林義誠吸菸
    及使用乙炔鋼瓶所致乙情，未再能舉證證明，故其前開主張
    ，即不可採。
五、上訴人依民法第1148條、第1153條、第432條、第184條、第
    185條及系爭租約第4條第4項、第6條第1、2項之約定，請求
    林廷繼、陳鳳微應連帶給付其451萬元，及林澤暉、林瑋陞
    應就其中37萬5000 元與林廷繼、陳鳳微連帶給付，是否有
    據?　
　㈠上訴人雖依民法第184條、第185條及繼承之法律關係，請求
    林廷繼、陳鳳微應連帶給付其451萬元，及林澤暉、林瑋陞
    應就其中37萬5000 元與林廷繼、陳鳳微連帶給付云云。惟
    按因故意或過失，不法侵害他人之權利者，負損害賠償責任
    ；故意以背於善良風俗之方法，加損害於他人者亦同；違反
    保護他人之法律，致生損害於他人者，負賠償責任。但能證
    明其行為無過失者，不在此限；數人共同不法侵害他人之權
    利者，連帶負損害賠償責任，不能知其中孰為加害人者亦同
    ，民法第184條、第185條第1項固分別定有明文。然查，上
    訴人主張系爭火災為林義誠吸菸及使用乙炔鋼瓶所致，林廷
    繼、陳鳳微係林義誠之繼承人，應連帶給付其451萬元，林
    澤暉、林瑋陞共同經營誠暉企業社，疏未注意防止系爭火災
    之發生，應就其中37萬5000 元與林廷繼、陳鳳微連帶給付
    等語，為被上訴人所否認，則上訴人自應先舉證證明系爭火
    災係林義誠及林澤暉、林瑋陞之共同侵權行為所致。承前所
    述，依卷內證據資料，尚無法證明系爭火災為林義誠吸菸及
    使用乙炔鋼瓶不慎之過失侵權行為所致，上訴人復未能再提
    出其他證據證明係因林義誠及林澤暉、林瑋陞之故意或過失
    造成系爭火災，故其前開主張，並不可採。
  ㈡上訴人雖又主張系爭火災發生之原因係林義誠吸菸及使用  
    乙炔鋼瓶所致，依民法第1148條、第1153條、第432條及系
    爭租約第4條第4項之約定，林義誠應盡善良管理人之注意義
    務，請求林廷繼、陳鳳微應連帶給付其451萬元云云。惟按
    租賃物因承租人失火而毀損、滅失者，以承租人有重大過  
    失為限，始對於出租人負損害賠償責任，民法第434 條定有
    明文，此乃因承租人通常應無故意使租賃物失火，致冒自己
    生命財產危險之理，規範意旨在於保護經濟弱勢之承租人，
    減輕其賠償責任，使其失火責任限於重大過失之注意程度。
    然上開失火責任之特別規定，無關公序良俗，亦未違反強制
    或禁止規定，故當事人若以特約約定承租人就輕過失之失火
    仍應負責，以加重承租人之注意義務者，其特約仍屬有效。
　　觀諸系爭租約第5條約定：「乙方（指承租人）應以善良管
    理人之注意使用房屋，除因天災地變等不可抗拒之情形外，
    因乙方之過失致房屋毀損，應負損害賠償之責」等語（見原
    審調字卷第16頁），可見上訴人及林義誠已以系爭租約特別
    約定林義誠應以善良管理人之注意使用系爭建物，排除民法
    第434條規定之適用，是被上訴人抗辯本件依民法第434條應
    減輕承租人之注意義務，尚不可採，林義誠依系爭租約之約
    定，仍應以善良管理人之注意使用系爭建物，惟上訴人仍應
    就其主張林義誠有未盡善良管理人之注意義務乙情，負舉證
    之責。查，前開鑑定書非可採為有利於上訴人之認定，無從
    據認系爭火災係林義誠吸菸及使用乙炔鋼瓶所致，系爭火災
    之起火原因尚有不明，已如前述；則上訴人未能提出其他證
    據證明林義誠就系爭火災發生有未盡善良管理人注意義務之
    過失，亦未證明林義誠有何違反系爭租約第4條第4項「房屋
    不得供經營違法營業及使用，或存放危險物品影響公共安全
    」約定之情；故上訴人之前開主張，仍不可採。　
  ㈢綜上，上訴人無法舉證證明系爭火災為林義誠吸菸及使用乙
    炔鋼瓶不慎所致，亦未證明林澤暉、林瑋陞與之有何共同侵
    權行為，故上訴人依民法第1148條、第1153條、第432條、
    第184條、第185條及系爭租約第4條第4項、第6條第1、2項
    之約定為請求，即屬無據。又上訴人主張被上訴人應負損害
    賠償責任一節，既無理由，則無再論述其請求賠償之各項費
    用與系爭火災有無關聯及其金額為何之必要，亦無庸審究被
    上訴人就此部分所為之抗辯，併此敘明。 
六、從而，上訴人依民法第184條、第185條及系爭租約第4條第4
    項、第6條第1、2項之約定，請求林廷繼、陳鳳微應連帶給
    付其451萬元，及林澤暉、林瑋陞應就其中37萬5000 元與林
    廷繼、陳鳳微連帶給付，非屬正當，不應准許。原審就此部
    分為上訴人敗訴之判決，並無不合。上訴意旨指摘原判決此
    部分不當，聲明廢棄改判，為無理由，應駁回其上訴。另上
    訴人追加依民法第1148條、第1153條、第432條之規定，對
    林廷繼、陳鳳微為同一聲明之請求，亦無理由，應併其假執
    行之聲請駁回之。
七、本件事證已臻明確，兩造其餘之攻擊或防禦方法及所用之證
    據，經本院斟酌後，認為均不足以影響本判決之結果，爰不
    逐一論列，附此敘明。
八、據上論結，本件上訴及追加之訴均無理由，依民事訴訟法第
    449條第1項、第78條，判決如主文。 
中　　華　　民　　國　　109 　年　　5 　　月　　20　　日
              民事第十四庭 
                  審判長法  官  蔡和憲
                        法  官  蕭清清
                        法  官  邱靜琪 
正本係照原本作成。
如不服本判決，應於收受送達後20日內向本院提出上訴書狀，其
未表明上訴理由者，應於提出上訴後20日內向本院補提理由書狀
（均須按他造當事人之人數附繕本）上訴時應提出委任律師或具
有律師資格之人之委任狀；委任有律師資格者，另應附具律師資
格證書及釋明委任人與受任人有民事訴訟法第466 條之1第1項但
書或第2項（詳附註）所定關係之釋明文書影本。如委任律師提
起上訴者，應一併繳納上訴審裁判費。
中　　華　　民　　國　　109 　年　　5 　　月　　20　　日

　　　　　　　　　　　　書記官  張淨卿
附註：
民事訴訟法第466條之1（第1項、第2項）：
對於第二審判決上訴，上訴人應委任律師為訴訟代理人。但上訴
人或其法定代理人具有律師資格者，不在此限。
上訴人之配偶、三親等內之血親、二親等內之姻親，或上訴人為
法人、中央或地方機關時，其所屬專任人員具有律師資格並經法
院認為適當者，亦得為第三審訴訟代理人。